臺灣臺中地方法院刑事判決　　　　　　　94年度易字第2130號
公　訴　人　臺灣臺中地方法院檢察署檢察官
被　　　告　丁○○
選任辯護人　涂芳田律師
上列被告因妨害名譽案件，經檢察官聲請以簡易判決處刑（聲請
案號：94年度偵續字第88號），本院臺中簡易庭認不宜以簡易判
決處刑，簽移本院刑事庭改依通常程序審理，判決如下：
    主    文
丁○○意圖散布於眾，散布文字，指摘足以毀損他人名譽之事，
處拘役伍拾日，如易科罰金，以參佰元折算壹日。
    犯罪事實
一、丁○○與丙○○於民國八十七年六月間合組「憶誠科技有限
    公司」 (下稱憶誠公司) ，而甲○○則於九十年六月一日受
    僱於憶誠公司，嗣丙○○、甲○○因與丁○○經營理念不合
    ，丙○○乃於九十年九月十一日自憶誠公司離職後成立「誠
    憶電子有限公司」（下稱誠憶公司），而甲○○則於九十一
    年十一月十八日自憶誠公司離職後成立「奕詮科技有限公司
    」 (下稱奕詮公司) 。詎丁○○於丙○○、甲○○離職後，
    因不滿原屬憶誠公司之客戶多數 (約八成) 改與丙○○及甲○○合作，竟意圖散佈於眾，於九十三年七月間某日，寄發
    通知函予憶誠公司舊客戶，指摘：「近來詐騙集團猖獗，犯
    罪手法不段的翻新，借由各種不同的理由欺騙顧客，使顧客
    權益受到損害，因此憶誠科技特以此函通知，小心勿受欺騙
    。憶誠科技近來受到詐騙人士以憶誠科技之名義在外承攬業
    務，其中含有憶誠科技之離職員工在內，原本憶誠科技以為
    同事一場，採和平解決，祈望能自行悔過，但近來不僅不知
    悔改，而且言行猖獗，本末倒置，不斷對憶誠科技之商譽進
    行毀謗，並顛倒是非誘騙廠商，使廠商受到蒙騙產生疑惑，
    因此憶誠科技有限公司今日特以此函證鄭重通知：憶誠科技
    有限公司自民國八十七年七月三日成立於臺中市負責人丁○○至今，且本公司未在臺灣或其他地方設立分公司或代理商
    ，如有發現非憶誠科技人員以憶誠科技之名義，請勿上當，
    並希望能立即報警處理。目前所知在外以憶誠之名義者有二
    ，皆為憶誠離職之員工：一為誠憶科技負責人為丙○○，地
    址為高雄，二為奕詮科技負責人為甲○○，地址為臺中。本
    公司目前以採取法律途徑解決（如附件）。憶誠一向本著合
    法、專業的工作理念，歷經一年多來研發，本公司已開發全
    新版的 POS系統並擁有多項專利，以於今年四月六日在大彰
    加油站集團之彰仲站正式上線，歡迎參觀。如果您現在還在
    使用所謂的工業用電腦？請注意以下幾點：一、規格特殊，
    維修不易，無法快速檢修處理。二、故障率高（本公司有許
    多待修機），加油島不放置電腦是未來的趨勢，專業的憶誠
    擁有最強大研發能力，開發全新的軟硬體，對顧客提供最新
    產品及最好的服務，憶誠 POS做到了，只有優良廠商產品才
    可以對臺塑申請補助，對中油3S進行維修。這一年來我們致
    力整合系統與研發軟體，我們目前有：加油站 POS系統、數
    位監視系統（路口監視系統）、車牌辨識系統、大樓安全控
    管系統、學校數位廣播系統以上產品，皆為本公司自行開發
    設計，現在我們已經準備好了，為顧客們提供全新的產品及
    服務，希望大家能繼續支持憶誠科技，並共同抵制不法廠商
    」等表示丙○○、甲○○二人屬詐騙人士，冒用憶誠公司名
    義在外承攬業務，並顛倒是非誘騙廠商等足以毀損丙○○及
    甲○○名譽之事，影響丙○○及甲○○在社會上人格地位之
    評價，而散布文字，指摘足以毀損丙○○及甲○○名譽之事
    。
二、案經丙○○及甲○○訴由臺灣臺中地方法院檢察署檢察官偵
    查後，聲請以簡易判決處刑。
    理    由
一、訊據被告丁○○固對於上揭寄發載有上揭內容之通知函予憶
    誠公司舊客戶及憶誠公司有約八成之多數客戶改與丙○○及
    甲○○合作之事實坦承不諱，惟矢口否認有何妨害名譽犯行
    ，辯稱：丙○○與甲○○從憶誠公司離職之後，均有用憶誠
    公司名義對伊舊有的客戶陳述不當理由招攬業務，丙○○拿
    的雖是誠憶公司的名片，甲○○雖是拿奕詮公司名片，但該
    二人在口頭上都對憶誠公司舊有客戶說憶誠公司是渠二人所
    有，所以客戶都會打電話詢問伊貨款需要支付予何人，請伊
    解釋。另憶誠公司舊客戶有些是維修事項的客戶，這些客戶
    會來詢問憶誠公司維修款項應該給付何人，並問要找何人維
    護，發生此事之後，憶誠公司並有發存證信函請丙○○及甲○○不要用憶誠公司名義在外繼續招攬生意，因為渠二人沒
    有理會，伊才針對憶誠公司舊有客戶寄發上開通知函，伊並
    無任何誹謗犯意云云。惟查：
(一)上揭犯罪事實，業據告訴人丙○○及甲○○於偵審中指訴歷
    歷，核與被告於警詢及偵審中自白部分相符，並有存證信函
    、律師函及通知函影本等件在卷可稽。
(二)按刑法第三百十條第三項前段以對誹謗之事，能證明其為真
    實者不罰，係針對言論內容與事實相符者之保障，並藉以限
    定刑罰權之範圍，非謂指摘及傳述誹謗事項之行為人，必須
    自行證明其言論內容確屬真實，始能免於刑責。惟行為人雖
    不能證明言論內容為真實，但依其所提證據資料，認為行為
    人有相當理由確信其為真實者，即不能以誹謗罪之刑責相繩
    ，亦不得以此項規定而免除檢察官或自訴人於訴訟程序中，
    依法應負行為人故意毀損他人名譽之舉證責任，或法院發現
    其為真實之義務，固有司法院大法官會議第五○九號解釋可
    資參照。惟按刑法第三百十條第一項所稱「指摘或傳述足以
    毀損他人名譽之事」，係指對於他人在社會上所保有之人格
    及聲譽地位，因行為人之惡意性指摘或傳述，使之有受貶損
    之危險性或可能性者而言。至其是否足以毀損他人之名譽，
    則應依被害人在社會上之人格與聲譽及事實之內容等，就客
    觀上予以審酌認定之。且按言論自由為人民之基本權利，憲
    法第十一條有明文保障，國家應給予最大限度之維護，俾其
    實現自我、溝通意見、追求真理及監督各種政治或社會活動
    之功能得以發揮。惟為兼顧對個人名譽、隱私及公共利益之
    保護，法律尚非不得對言論自由依其傳播方式為合理之限制
    。刑法第三百十條第一項及第二項誹謗罪即係保護個人法益
    而設，為防止妨礙他人之自由權利所必要，符合憲法第二十
    三條規定之意旨，亦經司法院大法官會議釋字第五○九號解
    釋在案。是國家固應給與人民言論自由之最大限度維護，以
    避免發生寒蟬效應，然亦應區分漫罵或惡意攻訐與言論自由
    之分際，以免混淆國家保障言論自由之美意，徒使有心人士
    利用言論自由作為侵害個人名譽、隱私或公共利益之工具。
    經查：
1、被告於警詢中先係辯稱：伊在甲○○離職後，曾至南北通環
   中加油站及樺勛加油站接洽，當時南北通環中加油站及樺勛
   加油站員工均曾詢問伊係憶誠公司何人，伊向該等員工表示
   伊姓謝，該等員工乃語帶疑問稱吳先生也說是憶誠公司的人
   ，到底誰是憶誠公司的人？伊寄發通知函之動機是要向憶誠
   公司客戶正式聲明憶誠公司係伊本人獨資開設，與離職員工
   丙○○及甲○○並無關係云云；嗣於偵查中除辯稱：位於臺
   中縣神岡鄉之南北通加油站人員廖怡貞及位於臺中縣豐原市
   之中豐加油站人員林佳熔均因搞不清楚而產生混淆，伊係因
   為憶誠公司客戶常混淆，會打電話詢問，才寄發通知函，目
   的只是告訴客戶不要混淆而已云云外，並辯稱：「我有聽到
   確實丙○○及甲○○以我們的名義在外銷售，是我二個客戶
   告訴我的，是我去請款時，該二名我上次陳報的會計小姐告
   訴我的。她們說他們二位叫做憶誠，你們也叫作憶誠，到底
   何人是憶誠公司？該二個客戶本來是我們公司在服務，但是
   現在已經轉到丙○○他們公司去服務。」、「 (你有無明確
   的問該二名會計小姐，丙○○他們是否以憶誠司名義去銷售
   ？) 我並沒有這樣問她們，我只是因為會計小姐說他們叫憶
   誠，我也叫憶誠，所以我才會認為他們以憶誠的名義去賣。
   」云云。然查，被告與丙○○共同設立憶誠公司時，二人均
   未出資，而是約定由丙○○負責開發提供軟體供憶誠公司銷
   售，被告則負責跑業務部分，業據證人丙○○於偵查中證述
   明確，並經被告於本院行準備程序時供承屬實，且證人林佳
   熔於偵查中亦結證稱：伊自八十二年間起至九十二年九月三
   十日止，在中豐加油站任職，被告係以憶誠公司名義與中豐
   加油站為法律行為，甲○○則是以奕詮公司名義與中豐加油
   站為交易行為，甲○○並未以憶誠公司名義與中豐加油站為
   法律行為，被告並無向伊求證此事，且伊只開過憶誠公司及
   奕詮公司之支票，並不認識丙○○，伊亦未曾向被告提到甲○○與丙○○用被告公司名義對外從事交易等語，則被告辯
   稱：伊寄發通知函之動機是因林佳熔等人對被告為上開發生
   混淆之言詞云云，已難遽信。
2、被告嗣於本院審理中改請求傳訊之加油站業者乙○○於審理
   中雖證稱：「 (我) 是在南投鑫豐加油站擔任站長職務。」
   、「我是有聽到甲○○說憶誠公司是他們的，我有跟董事長
   說這樣有點奇怪，如果沒有請丁○○過來說明清楚，會鬧雙
   胞，所以我就打電話請丁○○過來。」、「 (款項付給何人
   ？) 付給丁○○。」、「 (你聽到內容甲○○說憶誠公司是
   他們的，是否只聽到這一句？) 我是聽到甲○○和董事長談
   話，剛好聽到甲○○說憶誠公司是他們的，前後的內容，我
   都沒有聽到。」、「 (有無詢問董事長談話內容？) 這是董
   事長和他的事情，我沒有過問，但確實錢財是支付給丁○○
   沒錯。」、「 (你說何人會搞混代表憶誠公司的人？) 應該
   是付款人，是董事長，董事長會不會搞混我不知道。」、「
   ( 聽到甲○○說的話後，有無跟董事長說？) 董事長有問我
   ，我說不曉得，最好請丁○○過來說明一下，電話是我打的
   。」、「 (告訴人有無拿何代表憶誠公司的名片？) 他有拿
   誠憶公司的名片給董事長看，沒有拿憶誠公司的名片。」、
   「(請被告過來是否你和他談？)是他直接和董事長談，他們
   談話內容我不知道。」、「聽到甲○○這樣說是何時的事情
   ？) 一年多前的事情，是九十三年一月十三日之後的事情，
   但之後多久的事情，我不記得。」云云。準此，被告既係於
   九十二年九月三十日林佳熔離職前，至加油站收款時聽到林
   佳熔說：
   「甲○○表示他們也叫憶誠」等語，之後方於九十三年一月
   十三日之後才聽到乙○○表示：「憶誠是他們的」等語，且
   告訴人係於九十三年八月提出本案告訴，警察係於九十三年
   十月二十二日初次詢問被告，則被告於提出對其有利之證人
   時，何以竟會提出發生在前之證人林佳熔，反未提及發生在
   後之證人乙○○，實有可疑。
3、被告雖辯稱：伊寄發通知函之目的在向憶誠公司客戶正式聲
   明憶誠公司係伊本人獨資開設，與離職員工丙○○及甲○○
   並無關係，告訴客戶不要混淆而已云云。惟被告於審理中已
   直承：「 (通知函提到已採取法律途徑，是何意？) 就只有
   寄發存證信函。」、「 (信函中提到詐騙集團猖獗，用意為
   何？) 就我的認知他們已經不是憶誠公司員工，只是希望收
   到的人可以很詳細去看。」、「 (他們就算用憶誠公司名義
   ，和詐騙集團有何關係？) 沒有。」等語，則被告既明知告
   訴人二人與詐騙集團沒有關係，且如其所辯寄發通知函之目
   的僅係要向憶誠公司舊客戶澄清憶誠公司已為伊所有，與告
   訴人二人無關屬實，則其僅須針對此部分在通知函內說明清
   楚即可，何須於通知函內一開頭即先表示：「近來詐騙集團
   猖獗，犯罪手法不段的翻新，借由各種不同的理由欺騙顧客
   ，使顧客權益受到損害，因此憶誠科技特以此函通知，小心
   勿受欺騙。憶誠科技近來受到詐騙人士以憶誠科技之名義在
   外承攬業務，其中含有憶誠科技之離職員工在內，」等語，
   繼又表示：「..  近來不僅不知悔改，而且言行猖獗，本末
   倒置，.. 顛倒是非誘騙廠商，使廠商受到蒙騙產生疑惑，.
   」等語，之後又進而表示：「..  目前所知在外以憶誠之名
   義者有二，皆為憶誠離職之員工：一為誠憶科技負責人為丙○○，地址為高雄，二為奕詮科技負責人為甲○○，地址為
   臺中。本公司目前以採取法律途徑解決（如附件）。...。」
   等足以表示丙○○、甲○○二人屬詐騙人士，冒用憶誠公司
   名義在外承攬業務，並顛倒是非誘騙廠商等足以毀損丙○○
   及甲○○名譽之言詞？是被告事後空言辯稱伊並無誹謗犯意
   云云，顯與上開通知函所載內容不符，尚難採信。
(三)綜上所述，被告主觀上顯具有惡意性指摘告訴人等，使告訴
    人等之社會評價受貶損之意圖，其事後辯稱無誹謗犯意云云
    ，尚難憑採。本案事證明確，被告犯行堪以認定。
二、核被告丁○○所為，係犯刑法第三百十條第二項之加重誹謗
    罪。被告基於單一目的將上開通知函接續寄予憶誠公司舊客
    戶，同時侵害丙○○及吳敏章之法益，係屬以一行為觸犯數
    罪名，侵害數法益，為想像競合犯，應從一重處斷。爰審酌
    被告前未曾有犯罪紀錄、素行良好，有臺灣高等法院被告全
    國前案紀錄表一件在卷可憑，其犯罪之動機、目的係因感受
    告訴人等搶走憶誠公司之客戶多數 (約八成) 、其寄發上開
    通知函之對象僅限憶誠公司舊客戶，對告訴人等名譽所生之
    損害及被告犯罪後直承客觀行為，矢口否認誹謗犯意，於偵
    查中曾當庭表明有意和解，惟遭告訴人等所拒之態度等一切
    情狀，量處如主文所示之刑，並諭知易科罰金之折算標準。
據上論斷，應依刑事訴訟法第四百五十二條、第二百九十九條第
一項前段，刑法第三百十條第二項、第五十五條、第四十一條第
一項前段，罰金罰鍰提高標準條例第一條前段、第二條，判決如
主文。
中　　華　　民　　國　　94　　年　　12　　月　　21　　日
                    臺灣臺中地方法院刑事第十庭
                        審判長法  官  郭 瑞 祥
                              法  官  黃 炫 中
                              法  官  江 奇 峰
上正本證明與原本無異。
如不服本判決，應於送達後十日內向本院提出上訴狀（須附繕本
），上訴於臺灣高等法院臺中分院。
                              書記官  陳 美 年
中　　華　　民　　國　　94　　年　　12　　月　　21　　日
附錄論罪科刑法條：
刑法第三百十條：
意圖散布於眾，而指摘或傳述足以毀損他人名譽之事者，為誹謗
罪，處一年以下有期徒刑、拘役或五百元以下罰金。
散布文字、圖畫犯前項之罪者，處二年以下有期徒刑、拘役或一
千元以下罰金。
對於所誹謗之事，能證明其為真實者，不罰。但涉於私德而與公
共利益無關者，不在此限。
